---
title: "**Tugas-Pertemuan-2**"
author: "Elardian Putera Ramadhan (G1401231042)"
date: "2025-08-30"
output:
  html_document:
    self_contained: true
    thumbnails: false
    lightbox: true
    gallery: true
    highlight: tango
    code_folding: show
    toc_depth: 5
    number_sections: false
    theme: flatly
    toc: yes
    toc_float:
      collapsed: true
      smooth_scroll: true
    fig_caption: true
---

```{r setup, include=FALSE}
knitr::opts_chunk$set(echo = TRUE)
```

## **Library/Packages**

```{r}
library("forecast")
library("graphics")
library("TTR")
library("TSA")
```

## **Impor Data**

```{r}
data <- read.csv("C:/Users/Putera Ramadhan/OneDrive/Documents/IPB University/Semester 5/(MPDW) Metode Peramalan Deret Waktu/UTS/Praktikum/MPDW/Pertemuan 1/Data/Reversed Bitcoin Historical Price.csv")
data$Date <- as.Date(data$Date, format="%m/%d/%Y")
# Menghapus koma (',') sebelum mengubah tipe data menjadi numerik
data$Price <- as.numeric(gsub(",", "", data$Price))
data$Open <- as.numeric(gsub(",", "", data$Open))
data$High <- as.numeric(gsub(",", "", data$High))
data$Low <- as.numeric(gsub(",", "", data$Low))
# Menampilkan 6 baris pertama data
head(data)
```

```{r}
# Ambil data baris ke 253 sampai baris ke 378
data_subset <- data[253:378, ]
# Tampilkan data subset
head(data_subset)
```

## **Eksplorasi Data**

```{r}
View(data_subset)
str(data_subset)
dim(data_subset)
```

```{r}
data_subset.ts <- ts(data_subset$Price)
summary(data_subset.ts)
```

```{r}
ts.plot(data_subset.ts,
     main = "Plot Deret Waktu Harga Bitcoin",
     xlab = "Waktu",
     ylab = "Harga (USD)",
     col = "blue")
points(data_subset.ts)

# menyimpan plot
dev.copy(png, 'Plot/Plot Data Harga Bitcoin.png')
dev.off()
```

## **Single Moving Average & Double Moving Average**

### **Pembagian Data**

Pembagian data latih dan data uji dilakukan dengan perbandingan 80% data latih dan 20% data uji.

```{r}
# Hitung jumlah data
n <- nrow(data_subset)
# Tentukan proporsi data latih (80%)
n_train <- floor(0.8 * n)
# Bagi data menjadi data latih dan data uji
training_ma <- data_subset[1:n_train, ]
testing_ma <- data_subset[(n_train + 1):n, ]
# Ubah ke dalam format time series
train_ma.ts <- ts(training_ma$Price)
test_ma.ts <- ts(testing_ma$Price)
```

```{r}
# Eksplorasi keseluruhan data
plot(data_subset.ts, main = "Plot Deret Waktu Harga Bitcoin",
     xlab = "Waktu", ylab = "Harga (USD)", col = "red")
points(data_subset.ts)
# Eksplorasi data latih
plot(train_ma.ts, main = "Plot Data Latih Harga Bitcoin",
     xlab = "Waktu", ylab = "Harga (USD)", col = "blue")
points(train_ma.ts)
# Eksplorasi data uji
plot(test_ma.ts, main = "Plot Data Uji Harga Bitcoin",
     xlab = "Waktu", ylab = "Harga (USD)", col = "blue")
points(test_ma.ts)
```

```{r}
library(ggplot2)
ggplot() +
  geom_line(data = training_ma, aes(x = Date, y = Price, col = "Data Latih"), linewidth = 0.8) +
  geom_line(data = testing_ma, aes(x = Date, y = Price, col = "Data Uji"), linewidth = 0.8) +
  labs(title = "Plot Harga Bitcoin: Data Latih dan Data Uji",
       subtitle = "Visualisasi Tren Harga Dari Waktu ke Waktu",
       x = "Periode Waktu",
       y = "Harga (USD)",
       color = "Keterangan") +
  scale_colour_manual(name = "Keterangan:",
                      values = c("Data Latih" = "steelblue", "Data Uji" = "firebrick")) +
  theme_minimal() +
  theme(
    legend.position = "bottom",
    legend.title = element_blank(), # Hilangkan judul legend agar lebih minimalis
    plot.title = element_text(face = "bold"),
    plot.subtitle = element_text(color = "gray50"),
    panel.grid.minor = element_blank(),
    panel.grid.major.x = element_blank(), # Hilangkan grid vertikal
    axis.line = element_line(color = "black")
  )
```

### **Single Moving Average (SMA)**

```{r}
data_subset.sma <- SMA(train_ma.ts, n = 3)
data_subset.sma
```

```{r}
data_subset.ramal_sma <- c(NA, data_subset.sma)
# Menampilkan hasil peramalan SMA 1 periode ke depan
data_subset.ramal_sma
```

```{r}
#  Forecasting 26 periode ke depan
data.gab<-cbind(
  aktual=c(data_subset.ts),
  pemulusan=c(data_subset.sma,rep(NA,26)),
  ramalan=c(data_subset.ramal_sma,rep(data_subset.ramal_sma[length(data.ramal)],25)))

data.gab
```

```{r}
# Plot hasil peramalan SMA
ts.plot(data_subset.ts, xlab = "Periode Waktu", ylab = "Harga (USD)", main = "Peramalan Harga Bitcoin dengan Single Moving Average (SMA) N = 3")
points(data_subset.ts)
lines(data.gab[,2], col = "blue", lty = 2) # Pemulusan
lines(data.gab[,3], col = "red", lty = 1)  # Ramalan
legend("topright", legend = c("Aktual", "Pemulusan (SMA)", "Ramalan (SMA)"), col = c("black", "blue", "red"), lty = c(1, 2, 1))
```

```{r}
# Menghitung nilai keakuratan data latih
error_train.sma <- train_ma.ts - data_subset.ramal_sma[1:length(train_ma.ts)]
SSE_train.sma <- sum(error_train.sma[4:length(train_ma.ts)]^2)
MSE_train.sma <- mean(error_train.sma[4:length(train_ma.ts)]^2)
MAPE_train.sma <- mean(abs(error_train.sma[4:length(train_ma.ts)] / train_ma.ts[4:length(train_ma.ts)]) * 100)
akurasi_train.sma <- matrix(c(SSE = SSE_train.sma, MSE = MSE_train.sma, MAPE = MAPE_train.sma))
colnames(akurasi_train.sma) <- c("Akurasi m = 3")
rownames(akurasi_train.sma) <- c("SSE", "MSE", "MAPE")
akurasi_train.sma
```

```{r}
# Menghitung nilai keakuratan data uji
error_test.sma <- test_ma.ts - data.gab[,3][(length(train_ma.ts)+1):length(data_subset.ts)]
SSE_test.sma <- sum(error_test.sma^2)
MSE_test.sma <- mean(error_test.sma^2)
MAPE_test.sma <- mean(abs(error_test.sma / test_ma.ts) * 100)
akurasi_test.sma <- matrix(c(SSE = SSE_test.sma, MSE = MSE_test.sma, MAPE = MAPE_test.sma))
colnames(akurasi_test.sma) <- c("Akurasi m = 3")
rownames(akurasi_test.sma) <- c("SSE", "MSE", "MAPE")
akurasi_test.sma
```

### **Double Moving Average (DMA)**

```{r}
dma <- SMA(data_subset.sma, n = 3)
At <- 2 * data_subset.sma - dma
Bt <- (2 / (3 - 1)) * (data_subset.sma - dma)
data_subset.dma <- At + Bt
data_subset_ramal.dma <- c(NA, data_subset.dma)

t = 1:26
f = c()

for (i in t) {
  f[i] = At[length(At)] + Bt[length(Bt)] * (i)
}

data.gab2 <- cbind(
  aktual = c(data_subset.ts),
  pemulusan1 = c(data_subset.sma, rep(NA, 26)),
  pemulusan2 = c(dma, rep(NA, 26)),
  At = c(At, rep(NA, 26)),
  Bt = c(Bt, rep(NA, 26)),
  ramalan = c(data_subset_ramal.dma, f[-1])
)

data.gab2
```

```{r}
# Plot hasil peramalan DMA
ts.plot(data_subset.ts, xlab = "Periode Waktu", ylab = "Harga (USD)", main = "Peramalan Harga Bitcoin dengan Double Moving Average (DMA) N = 3")
points(data_subset.ts)
lines(data.gab2[,3], col = "green", lty = 2, lwd = 2) # Pemulusan 2
lines(data.gab2[,6], col = "red", lty = 1, lwd = 2)  # Ramalan
legend("topright", legend = c("Aktual", "Pemulusan 2 (DMA)", "Ramalan (DMA)"), col = c("black", "green", "red"), lty = c(1, 2, 1))
```

```{r}
# Menghitung nilai keakuratan data latih
error_train.dma <- train_ma.ts - data_subset_ramal.dma[1:length(train_ma.ts)]
SSE_train.dma <- sum(error_train.dma[6:length(train_ma.ts)]^2)
MSE_train.dma <- mean(error_train.dma[6:length(train_ma.ts)]^2)
MAPE_train.dma <- mean(abs(error_train.dma[6:length(train_ma.ts)] / train_ma.ts[6:length(train_ma.ts)]) * 100)
akurasi_train.dma <- matrix(c(SSE = SSE_train.dma, MSE = MSE_train.dma, MAPE = MAPE_train.dma))
colnames(akurasi_train.dma) <- c("Akurasi m = 3")
rownames(akurasi_train.dma) <- c("SSE", "MSE", "MAPE")
akurasi_train.dma
```

```{r}
# Menghitung nilai keakuratan data uji
error_test.dma <- test_ma.ts - data.gab2[,6][(length(train_ma.ts)+1):length(data_subset.ts)]
SSE_test.dma <- sum(error_test.dma^2)
MSE_test.dma <- mean(error_test.dma^2)
MAPE_test.dma <- mean(abs(error_test.dma / test_ma.ts) * 100)
akurasi_test.dma <- matrix(c(SSE = SSE_test.dma, MSE = MSE_test.dma, MAPE = MAPE_test.dma))
colnames(akurasi_test.dma) <- c("Akurasi m = 3")
rownames(akurasi_test.dma) <- c("SSE", "MSE", "MAPE")
akurasi_test.dma
```

## **Single Exponential Smoothing & Double Exponential Smoothing**

### **Pembagian Data**

Pembagian data latih dan data uji dilakukan dengan perbandingan 80% data latih dan 20% data uji.

```{r}
# Hitung jumlah data
n <- length(data_subset.ts)
n_train <- floor(0.8 * n)

# bagi data
training_es <- data_subset[1:n_train, ]
testing_es <- data_subset[(n_train + 1):n, ]

# Bagi data menggunakan fungsi 'window' untuk memastikan keselarasan waktu
train_es.ts <- window(data_subset.ts, end = time(data_subset.ts)[n_train])
test_es.ts <- window(data_subset.ts, start = time(data_subset.ts)[n_train + 1])
```

### **Eksplorasi**

```{r}
# Eksplorasi keseluruhan data
plot(data_subset.ts, main = "Plot Deret Waktu Harga Bitcoin",
     xlab = "Waktu", ylab = "Harga (USD)", col = "red")
points(data_subset.ts)
# Eksplorasi data latih
plot(train_es.ts, main = "Plot Data Latih Harga Bitcoin",
     xlab = "Waktu", ylab = "Harga (USD)", col = "blue")
points(train_es.ts)
# Eksplorasi data uji
plot(test_es.ts, main = "Plot Data Uji Harga Bitcoin",
     xlab = "Waktu", ylab = "Harga (USD)", col = "blue")
points(test_es.ts)
```

```{r}
library(ggplot2)
ggplot() +
  geom_line(data = training_es, aes(x = Date, y = Price, col = "Data Latih"), linewidth = 0.8) +
  geom_line(data = testing_es, aes(x = Date, y = Price, col = "Data Uji"), linewidth = 0.8) +
  labs(title = "Plot Harga Bitcoin: Data Latih dan Data Uji",
       subtitle = "Visualisasi Tren Harga Dari Waktu ke Waktu",
       x = "Periode Waktu",
       y = "Harga (USD)",
       color = "Keterangan") +
  scale_colour_manual(name = "Keterangan:",
                      values = c("Data Latih" = "steelblue", "Data Uji" = "firebrick")) +
  theme_minimal() +
  theme(
    legend.position = "bottom",
    legend.title = element_blank(), # Hilangkan judul legend agar lebih minimalis
    plot.title = element_text(face = "bold"),
    plot.subtitle = element_text(color = "gray50"),
    panel.grid.minor = element_blank(),
    panel.grid.major.x = element_blank(), # Hilangkan grid vertikal
    axis.line = element_line(color = "black")
  )
```

## **Single Exponential Smoothing (SES)**

```{r}
# Cara 1 (fungsi SES)
# Untuk nilai alpha 0.2
data_subset.ses1 <- ses(train_es.ts, alpha = 0.2, h = 26)
plot(data_subset.ses1, main = "Peramalan Harga Bitcoin dengan Single Exponential Smoothing (SES)\nAlpha = 0.2", xlab = "Periode Waktu", ylab = "Harga (USD)")
data_subset.ses1
# Untuk nilai alpha 0.7
data_subset.ses2 <- ses(train_es.ts, alpha = 0.7, h = 26)
plot(data_subset.ses2, main = "Peramalan Harga Bitcoin dengan Single Exponential Smoothing (SES)\nAlpha = 0.7", xlab = "Periode Waktu", ylab = "Harga (USD)")
data_subset.ses2
```

```{r}
autoplot(data_subset.ses1) +
  autolayer(data_subset.ses1$fitted, series="Fitted", PI=FALSE) +
  autolayer(data_subset.ses2$fitted, series="Fitted", PI=FALSE) +
  xlab("Periode Waktu") + ylab("Harga (USD)") +
  ggtitle("Peramalan Harga Bitcoin dengan Single Exponential Smoothing (SES)\nAlpha = 0.2") +
  guides(colour=guide_legend(title=" ")) +
  theme_minimal() +
  theme(
    legend.position = "bottom",
    legend.title = element_blank(),
    plot.title = element_text(face = "bold"),
    plot.subtitle = element_text(color = "gray50"),
    panel.grid.minor = element_blank(),
    panel.grid.major.x = element_blank(),
    axis.line = element_line(color = "black")
  )
```

```{r}
autoplot(data_subset.ses2) + 
  autolayer(data_subset.ses2$fitted, series="Fitted", PI=FALSE) +
  xlab("Periode Waktu") + ylab("Harga (USD)") +
  ggtitle("Peramalan Harga Bitcoin dengan Single Exponential Smoothing (SES)\nAlpha = 0.7") +
  guides(colour=guide_legend(title=" ")) +
  theme_minimal() +
  theme(
    legend.position = "bottom",
    legend.title = element_blank(), # Hilangkan judul legend agar lebih minimalis
    plot.title = element_text(face = "bold"),
    plot.subtitle = element_text(color = "gray50"),
    panel.grid.minor = element_blank(),
    panel.grid.major.x = element_blank(), # Hilangkan grid vertikal
    axis.line = element_line(color = "black")
  )
```

```{r}
# Cara 2 (fungsi HoltWinters)
# Untuk nilai alpha 0.2
data_subset.ses3 <- HoltWinters(train_es.ts, alpha = 0.2, beta = FALSE, gamma = FALSE)
plot(data_subset.ses3, main = "Peramalan Harga Bitcoin dengan Single Exponential Smoothing (SES)\nAlpha = 0.2", xlab = "Periode Waktu", ylab = "Harga (USD)")
# Ramalan 26 periode ke depan
data_subset.ramal.ses3 <- forecast(data_subset.ses3, h = 26)
data_subset.ramal.ses3
# Untuk nilai alpha 0.7
data_subset.ses4 <- HoltWinters(train_es.ts, alpha = 0.7, beta = FALSE, gamma = FALSE)
plot(data_subset.ses4, main = "Peramalan Harga Bitcoin dengan Single Exponential Smoothing (SES)\nAlpha = 0.7", xlab = "Periode Waktu", ylab = "Harga (USD)")
# Ramalan 26 periode ke depan
data_subset.ramal.ses4 <- forecast(data_subset.ses4, h = 26)
data_subset.ramal.ses4
```

```{r}
# Mencari nilai alpha optimum
# SES
data_subset.ses_opt <- ses(train_es.ts, h = 26, initial = "optimal", alpha = NULL)
plot(data_subset.ses_opt, main = "Peramalan Harga Bitcoin dengan Single Exponential Smoothing (SES)\nAlpha Optimum", xlab = "Periode Waktu", ylab = "Harga (USD)")
data_subset.ses_opt
# Lambda optimum HoltWinters
data_subset.ses_opt2 <- HoltWinters(train_es.ts, beta = FALSE, gamma = FALSE)
data_subset.ses_opt2
plot(data_subset.ses_opt2, main = "Peramalan Harga Bitcoin dengan Single Exponential Smoothing (SES)\nAlpha Optimum", xlab = "Periode Waktu", ylab = "Harga (USD)")
# Ramalan 26 periode ke depan
data_subset.ramal.ses_opt2 <- forecast(data_subset.ses_opt2, h = 26)
data_subset.ramal.ses_opt2
```

### **Akurasi Data Latih**

```{r}
# Keakuratan Metode
# Pada data training

# SES dengan alpha 0.2
SSE_train.ses1 <- data_subset.ses3$SSE
MSE_train.ses1 <- SSE_train.ses1 / length(train_es.ts)
RMSE_train.ses1 <- sqrt(MSE_train.ses1)
akurasi_train.ses1 <- matrix(c(SSE = SSE_train.ses1, MSE = MSE_train.ses1, RMSE = RMSE_train.ses1))
colnames(akurasi_train.ses1) <- c("Akurasi alpha = 0.2")
rownames(akurasi_train.ses1) <- c("SSE", "MSE", "RMSE")
akurasi_train.ses1

# SES dengan alpha 0.7
SSE_train.ses2 <- data_subset.ses4$SSE
MSE_train.ses2 <- SSE_train.ses2 / length(train_es.ts)
RMSE_train.ses2 <- sqrt(MSE_train.ses2)
akurasi_train.ses2 <- matrix(c(SSE = SSE_train.ses2, MSE = MSE_train.ses2, RMSE = RMSE_train.ses2))
colnames(akurasi_train.ses2) <- c("Akurasi alpha = 0.7")
rownames(akurasi_train.ses2) <- c("SSE", "MSE", "RMSE")
akurasi_train.ses2
```

```{r}
# Cara manual
# SES dengan alpha 0.2
data_subset.fitted.ses1 <- data_subset.ramal.ses3$fitted
data_subset.sisaan1 <- data_subset.ramal.ses3$residuals
head(data_subset.sisaan1)

data_subset.resid1 <- training_es$Price - data_subset.ramal.ses3$fitted
head(data_subset.resid1)

SSE_train.ses1_manual <- sum(data_subset.sisaan1[2:length(train_es.ts)]^2)
SSE_train.ses1_manual

MSE_train.ses1_manual <- SSE_train.ses1_manual / length(train_es.ts)
MSE_train.ses1_manual

MAPE_train.ses1_manual <- sum(abs(data_subset.sisaan1[2:length(train_es.ts)] / train_es.ts[2:length(train_es.ts)]) * 100) / length(train_es.ts)
MAPE_train.ses1_manual

akurasi_train.ses1_manual <- matrix(c(SSE = SSE_train.ses1_manual, MSE = MSE_train.ses1_manual, MAPE = MAPE_train.ses1_manual))
colnames(akurasi_train.ses1_manual) <- c("Akurasi alpha = 0.2")
rownames(akurasi_train.ses1_manual) <- c("SSE", "MSE", "MAPE")
akurasi_train.ses1_manual

# SES dengan alpha 0.7
data_subset.fitted.ses2 <- data_subset.ramal.ses4$fitted
data_subset.sisaan2 <- data_subset.ramal.ses4$residuals
head(data_subset.sisaan2)

data_subset.resid2 <- training_es$Price - data_subset.ramal.ses4$fitted
head(data_subset.resid2)

SSE_train.ses2_manual <- sum(data_subset.sisaan2[2:length(train_es.ts)]^2)
SSE_train.ses2_manual

MSE_train.ses2_manual <- SSE_train.ses2_manual / length(train_es.ts)
MSE_train.ses2_manual

MAPE_train.ses2_manual <- sum(abs(data_subset.sisaan2[2:length(train_es.ts)] / train_es.ts[2:length(train_es.ts)]) * 100) / length(train_es.ts)
MAPE_train.ses2_manual

akurasi_train.ses2_manual <- matrix(c(SSE = SSE_train.ses2_manual, MSE = MSE_train.ses2_manual, MAPE = MAPE_train.ses2_manual))
colnames(akurasi_train.ses2_manual) <- c("Akurasi alpha = 0.7")
rownames(akurasi_train.ses2_manual) <- c("SSE", "MSE", "MAPE")
akurasi_train.ses2_manual
```

### **Akurasi Data Uji**

```{r}
# Jumlah data uji
n_test <- length(test_es.ts)

# error (ramalan - aktual), samakan panjang dan tipe numeric
error_test.ses1 <- as.numeric(data_subset.ramal.ses3$mean)[1:n_test] - as.numeric(test_es.ts)
error_test.ses2 <- as.numeric(data_subset.ramal.ses4$mean)[1:n_test] - as.numeric(test_es.ts)
error_test.ses_opt <- as.numeric(data_subset.ramal.ses_opt2$mean)[1:n_test] - as.numeric(test_es.ts)

# SSE / MSE / RMSE untuk masing-masing model (abaikan NA)
SSE_test.ses1 <- sum(error_test.ses1^2, na.rm = TRUE)
MSE_test.ses1 <- mean(error_test.ses1^2, na.rm = TRUE)
RMSE_test.ses1 <- sqrt(MSE_test.ses1)

SSE_test.ses2 <- sum(error_test.ses2^2, na.rm = TRUE)
MSE_test.ses2 <- mean(error_test.ses2^2, na.rm = TRUE)
RMSE_test.ses2 <- sqrt(MSE_test.ses2)

SSE_test.ses_opt <- sum(error_test.ses_opt^2, na.rm = TRUE)
MSE_test.ses_opt <- mean(error_test.ses_opt^2, na.rm = TRUE)
RMSE_test.ses_opt <- sqrt(MSE_test.ses_opt)

# Tabel akurasi
akurasi_test.ses <- rbind(
  c(SSE = SSE_test.ses1, MSE = MSE_test.ses1, RMSE = RMSE_test.ses1),
  c(SSE = SSE_test.ses2, MSE = MSE_test.ses2, RMSE = RMSE_test.ses2),
  c(SSE = SSE_test.ses_opt, MSE = MSE_test.ses_opt, RMSE = RMSE_test.ses_opt)
)
akurasi_test.ses <- as.data.frame(akurasi_test.ses)
rownames(akurasi_test.ses) <- c("Akurasi alpha = 0.2", "Akurasi alpha = 0.7", "Akurasi alpha optimum")
akurasi_test.ses
```

```{r}
accuracy(data_subset.ramal.ses3, test_es.ts)
accuracy(data_subset.ramal.ses4, test_es.ts)
accuracy(data_subset.ramal.ses_opt2, test_es.ts)
```

## **Double Exponential Smoothing (DES)**

```{r}
# Lambda = 0.2 dan Gamma = 0.2
data_subset.des1 <- HoltWinters(train_es.ts, alpha = 0.2, beta = 0.2, gamma = FALSE)
plot(data_subset.des1, main = "Peramalan Harga Bitcoin dengan Double Exponential Smoothing (DES)\nAlpha = 0.2, Beta = 0.2", xlab = "Periode Waktu", ylab = "Harga (USD)")

# Ramalan 26 periode ke depan
data_subset.ramal.des1 <- forecast(data_subset.des1, h = 26)
data_subset.ramal.des1

# Lambda = 0.6 dan Gamma = 0.3
data_subset.des2 <- HoltWinters(train_es.ts, alpha = 0.6, beta = 0.3, gamma = FALSE)
plot(data_subset.des2, main = "Peramalan Harga Bitcoin dengan Double Exponential Smoothing (DES)\nAlpha = 0.6, Beta = 0.3", xlab = "Periode Waktu", ylab = "Harga (USD)")

# Ramalan 26 periode ke depan
data_subset.ramal.des2 <- forecast(data_subset.des2, h = 26)
data_subset.ramal.des2
```

```{r}
plot(data_subset.ts, main = "Peramalan Harga Bitcoin dengan Double Exponential Smoothing (DES)\nAlpha = 0.2, Beta = 0.2", xlab = "Periode Waktu", ylab = "Harga (USD)")
lines(data_subset.ramal.des1$fitted, col = "blue", lty = 2, lwd = 2) # Pemulusan
lines(data_subset.ramal.des1$mean, col = "red", lty = 1, lwd = 2)  # Ramalan
legend("topright", legend = c("Aktual", "Pemulusan (DES)", "Ramalan (DES)"), col = c("black", "blue", "red"), lty = c(1, 2, 1))
```

```{r}
plot(data_subset.ts, main = "Peramalan Harga Bitcoin dengan Double Exponential Smoothing (DES)\nAlpha = 0.6, Beta = 0.3", xlab = "Periode Waktu", ylab = "Harga (USD)")
lines(data_subset.ramal.des2$fitted, col = "green", lty = 2, lwd = 2) # Pemulusan
lines(data_subset.ramal.des2$mean, col = "red", lty = 1, lwd = 2)  # Ramalan
legend("topright", legend = c("Aktual", "Pemulusan (DES)", "Ramalan (DES)"), col = c("black", "green", "red"), lty = c(1, 2, 1))
```

```{r}
# Mencari nilai alpha dan beta optimum
data_subset.des_opt <- HoltWinters(train_es.ts, gamma = FALSE)
data_subset.des_opt
plot(data_subset.des_opt, main = "Peramalan Harga Bitcoin dengan Double Exponential Smoothing (DES)\nAlpha dan Beta Optimum", xlab = "Periode Waktu", ylab = "Harga (USD)")

# Ramalan 26 periode ke depan
data_subset.ramal.des_opt <- forecast(data_subset.des_opt, h = 26)
data_subset.ramal.des_opt
```

### **Akurasi Data Latih**

```{r}
# Akurasi Data Latih
# DES dengan alpha 0.2 dan beta 0.2
SSE_train.des1 <- data_subset.des1$SSE
MSE_train.des1 <- SSE_train.des1 / length(train_es.ts)
Sisaan_train.des1 <- data_subset.ramal.des1$residuals
head(Sisaan_train.des1)

MAPE_train.des1 <- sum(abs(Sisaan_train.des1[3:length(train_es.ts)] / train_es.ts[3:length(train_es.ts)]) * 100) / length(train_es.ts)
akurasi_train.des1 <- matrix(c(SSE = SSE_train.des1, MSE = MSE_train.des1, MAPE = MAPE_train.des1))
colnames(akurasi_train.des1) <- c("Akurasi alpha = 0.2, beta = 0.2")
rownames(akurasi_train.des1) <- c("SSE", "MSE", "MAPE")
akurasi_train.des1

# DES dengan alpha 0.6 dan beta 0.3
SSE_train.des2 <- data_subset.des2$SSE
MSE_train.des2 <- SSE_train.des2 / length(train_es.ts)
Sisaan_train.des2 <- data_subset.ramal.des2$residuals
head(Sisaan_train.des2)

MAPE_train.des2 <- sum(abs(Sisaan_train.des2[3:length(train_es.ts)] / train_es.ts[3:length(train_es.ts)]) * 100) / length(train_es.ts)
akurasi_train.des2 <- matrix(c(SSE = SSE_train.des2, MSE = MSE_train.des2, MAPE = MAPE_train.des2))
colnames(akurasi_train.des2) <- c("Akurasi alpha = 0.6, beta = 0.3")
rownames(akurasi_train.des2) <- c("SSE", "MSE", "MAPE")
akurasi_train.des2
```

### **Akurasi Data Uji**

```{r}
# Akurasi Data Uji
selisih_test.des1 <- as.numeric(data_subset.ramal.des1$mean)[1:n_test] - as.numeric(test_es.ts)
selisih_test.des1

SSE_test.des1 <- sum(selisih_test.des1^2)
MSE_test.des1 <- SSE_test.des1 / n_test
MAPE_test.des1 <- sum(abs(selisih_test.des1 / test_es.ts) * 100) / n_test

selisih_test.des2 <- as.numeric(data_subset.ramal.des2$mean)[1:n_test] - as.numeric(test_es.ts)
selisih_test.des2

SSE_test.des2 <- sum(selisih_test.des2^2)
MSE_test.des2 <- SSE_test.des2 / n_test
MAPE_test.des2 <- sum(abs(selisih_test.des2 / test_es.ts) * 100) / n_test

selisih_test.des_opt <- as.numeric(data_subset.ramal.des_opt$mean)[1:n_test] - as.numeric(test_es.ts)
selisih_test.des_opt

SSE_test.des_opt <- sum(selisih_test.des_opt^2)
MSE_test.des_opt <- SSE_test.des_opt / n_test
MAPE_test.des_opt <- sum(abs(selisih_test.des_opt / test_es.ts) * 100) / n_test

akurasi_test.des <- rbind(
  c(SSE = SSE_test.des1, MSE = MSE_test.des1, MAPE = MAPE_test.des1),
  c(SSE = SSE_test.des2, MSE = MSE_test.des2, MAPE = MAPE_test.des2),
  c(SSE = SSE_test.des_opt, MSE = MSE_test.des_opt, MAPE = MAPE_test.des_opt)
)
akurasi_test.des <- as.data.frame(akurasi_test.des)
rownames(akurasi_test.des) <- c("Akurasi alpha = 0.2, beta = 0.2", "Akurasi alpha = 0.6, beta = 0.3", "Akurasi alpha dan beta optimum")
akurasi_test.des
```

### **Perbandingan SES dan DES**

```{r}
MSE_test.Full <- matrix(c(
  MSE_test.ses1, MSE_test.ses2, MSE_test.ses_opt,
  MSE_test.des1, MSE_test.des2, MSE_test.des_opt
), nrow = 2, byrow = TRUE)
colnames(MSE_test.Full) <- c("Alpha = 0.2", "Alpha = 0.7", "Alpha & Beta Optimum")
rownames(MSE_test.Full) <- c("Single Exponential Smoothing (SES)", "Double Exponential Smoothing (DES)")
MSE_test.Full
```

